最高法院刑事判決　　　　　　　　　　　　　　　九十一年度台上字第二六七二號
　　上　訴　人　甲○○
右上訴人因殺人案件，不服臺灣高等法院臺南分院中華民國九十一年二月二十一日第
二審判決（九十年度上訴字第一六六二號，起訴案號：臺灣臺南地方法院檢察署九十
年度偵字第六九二五號、第七三三九號、營偵字第八一七號），提起上訴，本院判決
如左：
    主  文
原判決撤銷，發回臺灣高等法院臺南分院。
    理  由
本件原判決認定上訴人甲○○與顏麗玲原係夫妻，於民國九十年四月三日協議離婚，
並約定渠等所生之子吳培安由顏麗玲監護。上訴人於九十年四月二十日下午一時許，
駕駛RK｜○四四二號自用小客車，自台北市南下臺南縣新營市○○街一四○巷二三之
四號顏麗玲住處，欲取回其放置於該處之衣物，雙方因吳培安受教育問題，發生激烈
爭執，顏麗玲乃持衣架丟擲上訴人，該日下午二時許，上訴人竟憤而萌殺人之故意，
以左手從後方勒住顏麗玲脖子直至顏女窒息死亡，始予停手。嗣因顏麗玲多日未與家
人聯絡，其父顏其川發覺有異，遂向臺南縣警察局新營分局報案，經警於九十年五月
二日查獲上訴人持有顏麗玲之國民身分證、印章、郵局郵政存簿、金飾等物，惟上訴
人仍堅稱不知顏女去處，嗣經臺灣台南地方法院檢察署檢察官指揮內政部警政署刑事
警察局偵辦，於九十年六月十六日突破上訴人心防，始坦承殺死顏麗玲，並供出顏女
屍體埋藏之處所，檢察官隨即率同刑事警察局人員於九十年六月十六日下午三時三十
分許，挖出顏麗玲之屍體等情。因將第一審判決關於上訴人殺人部分撤銷，改判仍論
處上訴人殺人罪刑（處無期徒刑，禠奪公權終身），固非無見。
惟查：（一）除刑事訴訟法有特別規定外，已受請求之事項未予判決者，其判決當然
違背法令，為該法第三百七十九條第十二款所明定。又上訴得對於判決之一部為之，
未聲明為一部分者，視為全部上訴，復於同法第三百四十八條第一項著有明文。本件
第一審判決係分別論處上訴人殺人未遂及連續行使偽造私文書罪刑，並就上訴人被訴
遺棄屍體罪嫌部分，諭知無罪。嗣檢察官對第一審判決關於上訴人部分提起上訴時，
其上訴理由雖僅指摘第一審判決關於論處上訴人殺人罪刑部分量刑過輕，惟綜觀該上
訴書內記載：「被告甲○○　年籍在卷」、「本檢察官於九十年十一月八日收受判決
正本，茲對原判決聲明不服，提起上訴」，顯係就第一審判決關於上訴人部分全部提
起上訴。而殺人後遺棄屍體以圖滅跡，係殺人之結果，應依牽連犯規定從一重處斷（
本院十八年上字第三五六號判例意旨參照）。本件依起訴書犯罪事實欄之記載，上訴
人於殺害顏麗玲後，隨即駕車將顏女屍體載返臺北市士林區○○○道○段一○一號華
興中學棒球場旁花圃掩埋，則其意圖顯為滅跡，是上訴人被訴涉犯刑法第三百四十七
條第一項遺棄屍體罪嫌部分（起訴書證據並所犯法條欄漏載刑法第三百四十七條第一
項）與殺人部分，自有牽連犯之裁判上一罪關係，第一審諭知上訴人無罪之遺棄屍體
部分，既經檢察官提起上訴，原審自應與上訴人涉犯之殺人罪嫌一併審究（如認不構
成遺棄屍體罪，亦應於理由內敘明不另為無罪之諭知），原判決就業經檢察官提起上
訴之遺棄屍體部分，未予判決，自有已受請求之事項未予判決之違法。（二）對於未
發覺之罪自首而受裁判者，輕減其刑，為刑法第六十二條前段所明定。而該法條所謂
之發覺，固不以有偵查犯罪職權之機關或人員確知其人犯罪無誤為必要，但仍須有確
切之根據，得對犯人之嫌疑，為合理之懷疑，始足當之。若僅係單純主觀上之懷疑，
尚不得謂為已發覺。卷查警方受理顏其川申告其女顏麗玲失蹤一案後，雖認定疑點均
指向上訴人，惟上訴人於警訊之初，始終否認犯罪，經警方聲請通訊監查監聽其電話
，亦未查得任何不利線索，直至上訴人主動赴內政部警政署刑事警察局接受測謊鑑定
呈不實反應後，始心防被突破，向警方人員坦承犯案，則在其供認犯罪之前，警方到
底依憑何項確切之根據，得對上訴人之殺人犯罪嫌疑，為合理之懷疑﹖關乎上訴人涉
犯殺人罪嫌部分，能否依自首規定減輕其刑，自應詳加查證根究明白。原判決就上訴
人殺人部分，是否合乎自首之要件，未予審認、說明，有調查未盡及理由不備之違法
。（三）當事人聲請調查之證據，如事實審未予調查，又未認無調查之必要，以裁定
駁回，或於判決理由內予以說明，其踐行之訴訟程序，自屬違法。上訴人之選任辯護
人洪梅芬律師於原審除具狀聲請傳訊證人吳培安外，嗣於審判期日，復當庭聲請調查
該項證據（見原審卷第九二頁、第一二八頁、第一二九頁），原判決就上開證據不予
調查，既未以裁定駁回，於理由內復未說明無調查必要之理由，其踐行之訴訟程序，
於法有違。又原判決係依憑上訴人供稱：「她（指顏麗玲）問我為什麼不在隔天將兒
子吳培安一起帶下來，吳培安之戶籍已遷到新營，她希望吳培安早一點來新營，她在
沖澡還一直追問此事，顏女沖完澡僅穿內衣褲，她在書房門口，突然拿衣服扔我，我
嚇了一跳，她又質問我為何不聽她說話，又用衣架丟我」，認定其與顏麗玲係因吳培
安接受教育問題發生爭執，以致憤而行兇，惟告訴人即顏麗玲之父顏其川在偵查中即
具狀稱：「顏麗玲於九十年四月間與住於新營之好友陳秋英商借讓吳培安戶籍轉回新
營寄放在其戶籍內，以便於下年度（九十年七月）吳培安就讀國二時能轉入新營明星
學校新東國中，並早已安排吳培安於本學期結束後（即九十年六月底）要升國二時再
轉學，顏麗玲絕不可能於九十年四月二十日當天為了急將吳培安帶回南部不顧兒子學
業與被告爭吵」，並聲請傳訊陳秋英為證（見偵六九二五號卷第四七頁），原判決就
關係上訴人犯罪動機及事實認定之此項證據，未予調查，即遽爾採納上訴人之供述，
作為認定事實之基礎，自屬未盡調查能事。又第一審判決關於上訴人連續行使偽造私
文書部分，業據檢察官提起上訴，上訴人殺人犯行縱令與連續行使偽造私文書部分有
裁判上一罪關係，亦不致因原判決對行使偽造私文書部分漏判，而使上訴人殺人部分
受免訴之判決，原判決理由說明：「若認被告（即上訴人）係謀財害命，則盜領顏女
存款部分，原審（指第一審）另行判決後因雙方未上訴而確定，殺人部分將因裁判上
一罪而為免訴判決，對被害人及其家屬亦不公允」，與上引檢察官上訴書內之記載，
不相符合，於法有違。以上各點，上訴意旨雖未指摘，惟均屬本院得依職權調查之事
項，應認原判決有撤銷發回更審之原因。至於業經檢察官提起上訴之上訴人連續行使
偽造私文書及與該罪有裁判上一罪關係之其他部分，原審未予判決，應屬漏判，案經
發回，應查明補判，附此指明。
據上論結，應依刑事訴訟法第三百九十七條、第四百零一條，判決如主文。
中      華      民      國    九十一    年      五      月      十      日
                              最高法院刑事第一庭
                                  審判長法官  施  文  仁
                                        法官  林  永  茂
                                        法官  蕭  仰  歸
                                        法官  洪  文  章
                                        法官  呂  永  福
      右正本證明與原本無異
                                              書  記  官
中      華      民      國    九十一    年      五      月     十六     日
